【裁判字號】    97,簡上,295
【裁判日期】    970807
【裁判案由】    給付約定款
【裁判全文】
臺灣臺北地方法院民事判決             97年度簡上字第295號
上  訴  人  大潤發流通事業股份有限公司
法定代理人  乙○○
訴訟代理人  蔡東賢律師
            蕭偉松律師
            蔡佳君律師
被上訴人    佳懿建設股份有限公司
法定代理人  甲○○
訴訟代理人  謝家健律師
複  代理人  毛英富律師
上列當事人間請求給付約定款事件，上訴人對於中華民國97年 4
月9日本院臺北簡易庭96年度北簡字第18633號第一審判決提起上
訴，本院於97年7月24日言詞辯論終結，判決如下：
    主      文
原判決廢棄。
被上訴人在第一審之訴及假執行之聲請均駁回。
第一、二審訴訟費用由被上訴人負擔。
    事實及理由
一、被上訴人主張：
  (一)上訴人向伊承租坐落臺北縣中和市○○路170 號等門牌之地
    上1樓、地下1、2樓共約4,828.38坪及地下3樓、4 樓之部分
    停車位，立有不動產租賃契約書及調整租金另立之協議書（
    下簡稱系爭租約）為據，其中自民國93年4月1日起每月租金
    為新臺幣（下同）5,000,000 元（未含稅）。又被上訴人收
    取租金本應繳納加值營業稅，即按每月租金5%計算之金額即
    為250,000元（5,000,0005%＝250,000 ），惟兩造已於系
    爭租約第4條第4款約定由上訴人負擔，且此約定並非變更營
    業稅納稅義務人為上訴人，而係以私契約約定由上訴人負擔
    之意思，是此部分係當事人就加值營業稅所為之特約，自非
    屬租金或租賃債權。嗣被上訴人對上訴人之租金債權雖遭臺
    北行政執行處扣押，然該扣押命令本不及於上開特約部分，
    詎上訴人竟拒絕依系爭租約給付加值營業稅，反將應給付之
    稅款，即94年3月至95年8月之租金總額90,000,000元之5%即
    4,500,000元（90,000,0005%＝4,500,000）解繳臺北行政
    執行處，惟此解繳行為對被上訴人並無拘束力，亦不生清償
    之效力，是上訴人自應依約給付。茲經催告上訴人仍拒絕給
    付，被上訴人為恐受罰，不得不於96年3 月15日以留抵稅額
    先行抵繳，惟仍無礙上訴人依約應負擔此部分營業稅款之特
    別約定。且被上訴人既已以留抵稅額抵繳營業稅，上訴人亦
    無從就已抵繳之營業稅再為繳納，故就兩造關於營業稅款應
    由上訴人負擔之特約而言，上訴人顯亦受有不當得利而應負
    返還義務。為此依系爭租約及不當得利之法律關請求上訴人
    給付4,500,000元及自96年7月10日起至清償日止按年息5%計
    算之利息，並聲明願供擔保准為假執行之宣告。
  (二)臺北行政執行處之扣押命令效力所及只限於被上訴人對上訴
    人之租金債權，而系爭營業稅稅額並非租金之一部分，上訴
    人亦從未以之為租金之一部分給付；否則如將之視為租金之
    一部分，則兩造間之租金豈非成為每月5,250,000 元。如此
    ，則被上訴人是否須按租金總額之5%即262,500元（5,250,0
    00x5%=262,500 ）繳納營業稅，再依約由上訴人負擔之。故
    兩造間既係以每月5,000,000 元為租金之金額，並以此為基
    礎計算每月250,000 元之營業稅而為申報繳納，更足以證明
    系爭4,500,000元僅係兩造間90,000,000 元租金中相當營業
    稅稅額之特別負擔之約定而已，並非租金之一部分。此外，
    上訴人亦認系爭租約之租金為90,000,000元，4,500,000 元
    則係營業稅即進項稅額，此參上訴人出具之存證信函即明，
    據此均足證系爭租賃契約之租金並不包含營業稅額4,500,00
    0 元。而臺北執行處之扣押命令均係針對租金之收益而為，
    並未就此營業稅為扣押，且事實上營業稅係系爭租金收益之
    稅法上即公法上之負擔，而由雙方約定為承租人即上訴人負
    給付之責，並非被上訴人對上訴人之租金債權而係特約約定
    之債權，理論上亦無扣押之可能。上訴人誤以為扣押命令所
    及向臺北行政執行處以應給付之租金名義解繳，對被上訴人
    基於兩造特約請求給付此營業稅負擔之請求權而言，自不生
    清償之效力。至於被告是否或如何向行政執行署表示錯繳而
    取回則為另一問題。況且上訴人就系爭稅款並非於一開始即
    將連營業稅款在內之94,500,000元一次解交行政執行處，而
    係依臺北行政執行處扣押命令先行將租金90,000,000元解交
    ，嗣經被上訴人起訴請求後始將4,500,000 元予以解交，可
    見上訴人自始即明白該筆款項係雙方租金以外之特約，絕非
    租金之一部分，本不在執行處扣押範圍內，否則何以不一次
    解交。且臺北行政執行處更在原審判決後另於97年4 月17日
    發執行命令禁止被上訴人收取原判決命給付之4,500,000 元
    ，再於同年月28日發執行命令禁止被上訴人收取對第三人依
    租賃契約應由第三人負擔營業稅之金錢債權，顯見當初之扣
    押命令並不包含系爭4,500,000 元營業稅。而上訴人所提供
    之收據亦載明將前所解繳之4,500,000元列為溢繳稅款而於
    嗣後應解繳之租金中扣除，在在顯示上訴人亦知悉此部分非
    屬租金之範圍。
  (三)末按，依原證12和解筆錄所載意旨，即已確認被上訴人對上
    訴人自94年3月起至95年8月間之租金債權為90,000,000元。
    甚者，上訴人更另主張以其對被上訴人之債權7,213,420 元
    ，及另代扣繳10%租賃所得稅款9,000,000元主張抵銷，故被
    上訴人對上訴人之租金債權剩餘73,786,580元，此情均足以
    說明兩造間之租金係以90,000,000元計算，而非94,500,000
    元計算，上揭和解筆錄對於被告並有實質確定力，上訴人自
    無從翻異。綜上所述，本件上訴人抗辯系爭4,500,000 元屬
    租金債權云云，並無理由。
二、上訴人抗辯：
  (一)查系爭租約第4條第2項第4 款雖約定：「關於前開第一款至
    第三款由甲方支付之租金所產生之加值營業稅，甲方同意亦
    由甲方全數負責。」然此契約條款之約定，僅係兩造約定系
    爭租金金額為包含營業稅之含稅金額；換言之，按依系爭租
    約第4 條「租金與押金」之約定，兩造係以「含稅租金」之
    方式計算租金總額，而該租金總額（含稅）均為被上訴人對
    於上訴人之租賃債權，經上訴人給付後，即為被上訴人所擁
    有之財產，其得自由處分，是租金總額本身不可能一分為二
    ，而謂不含稅部分之租金金額係屬被上訴人之財產，另有關
    租金總額中所含之營業稅金額部分則非為被上訴人所有之財
    產。至被上訴人究係如何繳納營業稅，乃屬被上訴人自己財
    務會計作業之問題。因此，上訴人依約所應給付予被上訴人
    之租金，其中有關相當於營業稅額之金額部分，於兩造契約
    之約定，其亦為被上訴人對於上訴人之租賃債權之一部分。
    基此，臺北行政執行處就被上訴人對於上訴人之租賃債權所
    為之執行命令，自係及於租金總額（含稅租金）中相當於營
    業稅金額部分，方符法制。
  (二)次按「加值型及非加值型營業稅法」第2 條之規定：「營業
    稅之納稅義務人如左：一、銷售貨物或勞務之營業人。…」
    及第3條第2項規定：「提供勞務予他人，或提供貨物與他人
    使用、收益，以取得代價者，為銷售勞務。」據此可知，銷
    售貨物或勞務之營業人方為營業稅之納稅義務人。查本件係
    由被上訴人出租房屋予上訴人使用，以取得租金為代價，是
    被上訴人係屬銷售勞務之營業人，就上訴人所給付之租金，
    依法係由被上訴人繳納營業稅，因此才會產生營業稅。而上
    訴人之前給付被上訴人之營業稅稅金，係屬於被上訴人之財
    產，亦屬租賃契約對價之一部分，並非使上訴人成為納稅義
    務人。而被上訴人公法上之繳稅義務，亦無法以當事人約定
    變更納稅義務人。換言之，上訴人先前給付之營業稅部分，
    當然是租賃契約對價之一部分，而為租賃債權所涵蓋。又查
    ，被上訴人亦不爭執本件系爭租約之租金給付，一直以來均
    係由被上訴人開立含營業稅之租金金額發票後，再由上訴人
    支付含營業稅之租金金額予被上訴人，其後，方由被上訴人
    按其公司內部會計作業依法繳納相關稅捐。更可見被上訴人
    是因為出租才能取得上訴人給付之營業稅部分金額，該金額
    自屬「含稅租金」之一部分。實則，被上訴人於原審之民事
    準備書二狀亦已自承：「被上訴人已於96年3 月15日以留抵
    稅額抵繳營業稅」是此可知，上訴人所給付租金中有關營業
    稅部分之金額，確係上訴人依系爭租約所應給付「含稅租金
    」之一部分，其並非直接成為被上訴人應依法繳納之營業稅
    款，否則，被上訴人如何能以其「留抵稅額」抵繳營業稅款
    ？基此，上訴人所給付之租金金額，不論係未含稅之租金金
    額或營業稅金額部分，事實上均為上訴人依約所應向被上訴
    人清償之租賃債務，故其均在系爭執行命令之扣押範圍內，
    上訴人自應依該執行命令解繳該部分租賃債權金額予臺北行
    政執行處，灼然甚明。此外，租金總額中所包含之「營業稅
    金額」係兩造租約中所約定由上訴人應給付被上訴人租金之
    一部分，係屬私法契約關係；而被上訴人因受領租金後依法
    所應繳納之「營業稅款」，乃被上訴人於公法上繳納稅捐之
    義務，兩者並無相等之關係，自不得相互混淆。據此，原判
    決前開之判決理由，顯然誤解兩造於系爭租約中有關「含稅
    租金」約定之意義，並將上訴人給付含稅租金之私法契約關
    係，與被上訴人因受領租金後所應依法繳納「營業稅款」之
    公法上義務，相互混淆，因而致生錯誤之認定。
  (三)查臺北行政執行處分別於93年12月30日、95年9 月14日、95
    年11月28日及96年6月4日4 次核發之北執壬91年營所稅執特
    字第00037333號執行命令，其中均已清楚載明本件扣押範圍
    ，並命上訴人解繳者，係被上訴人對於上訴人之「租賃債權
    」，而非「租金債權」，至為明確。至於臺北行政執行處96
    年11月26日北執壬91年營所稅執特字第00037333號函，僅係
    臺北行政執行處對於原審法院函詢問題之回復內容，其並非
    系爭執行事件之執行命令，是本件自應依系爭執行命令之內
    容據以認定其扣押之範圍。詎原判決竟捨執行命令所明載之
    「租賃債權」不論，卻僅以前揭臺北行政執行處回復函詢內
    容所用之「租金債權」文字，即驟認系爭執行命令所載扣押
    範圍「租賃債權」，即是「執行義務人佳懿建設股份有限公
    司對於第三人大潤發流通事業股份有限公司之『租金債權』
    」云云，原判決該項認定之論據，顯與系爭執行命令所載之
    內容不符。況查，本件上訴人於96年5 月21日發函臺北行政
    執行處即表示：「檢附本公司（即上訴人）出租人佳懿建設
    股份有限公司（即被上訴人）之『租金稅款』新台幣肆佰伍
    拾萬元整予鈞處」（參被證1號、被證2號）即已清楚載明係
    解交被上訴人對上訴人之「租金稅款」，且臺北行政執行處
    亦已將之收執在案，顯見臺北行政執行處亦認為，該筆「租
    金稅款」係屬被上訴人對於上訴人之「租賃債權」一部分，
    為其執行命令效力所及範圍，否則，臺北行政執行處當時為
    何不退回支票退回予上訴人。抑有進者，臺北行政執行處收
    受原審判決後，於97年4 月17日再發出執行命令，禁止被上
    訴人收取原判決所判認被上訴人對於上訴人依雙方租賃契約
    應由上訴人負擔營業稅款之金錢債權或為其他處分，上訴人
    亦不得對被上訴人清償。是不論臺北行政執行處原執行命令
    之扣押範圍係被上訴人對於上訴人之「租賃債權」，是否包
    括被上訴人所稱之未稅租金金額及其營業稅部分金額，依臺
    北行政執行處前揭97年4 月17日執行命令，縱令被上訴人主
    張之債權存在，上訴人亦因禁止處分之存在而無法給付系爭
    營業稅部分之金額予被上訴人，則被上訴人請求上訴人給付
    云云，亦無理由。
  (四)至上訴人與臺灣金聯公司間之另案和解筆錄，被上訴人並非
    訴訟當事人，且當時是因為被上訴人未開立含營業稅額之發
    票，即被上訴人當時尚無營業稅之負擔，其該部分之租賃債
    權尚未發生，以致該案訴訟僅得就未含營業稅之租金金額部
    分加以和解。甚者，該案亦因被上訴人未開立發票，而上訴
    人依法尚須先代繳90,000,000元10%之稅款即9,000,000元，
    因而於該和解筆錄中，亦將該筆須代繳之稅款款項先予以扣
    減。是若本件被上訴人當時即已開立發票者，則於上訴人與
    臺灣金聯公司之和解內容，其中有關租賃債權之金額即會以
    94,500,000元計算和解金額。因此，前開和解筆錄所顯示之
    租金金額未包括營業稅部分之金額，實係因被上訴人未開立
    發票所致，並非系爭租約之租金不包括營業稅部分之金額，
    亦即，只要被上訴人開立發票，上訴人依約即應支付該部分
    租金營業稅部分之金額。基此，本件自無法以前開和解筆錄
    內容，即推論出4,500,000 元之營業稅不是租賃債權的一部
    分之結論。是原判決援引該和解筆錄之內容，作為其認定行
    政執行機關執行命令範圍僅及於租金債權而不及於其他款項
    之依據之一，顯對該和解筆錄之內容有所誤認。
  (五)退萬步言，縱認系爭執行命令之扣押範圍不及於租金中相當
    於營業稅金額部分，然因上訴人所解繳至臺北行政執行處之
    4,500,000 元款項，業已使被上訴人所負擔之債務總額（包
    括被上訴人對其債權人所負之債務及所欠繳之稅款等）減少
    4,500,000元。若依原判決之結果，上訴人解繳4,500,000元
    予臺北行政執行處之行為，不生清償系爭租約租賃債務之效
    果，則被上訴人一方面受有債務總額減少4,500,000 元之利
    益，另一方面卻又可再依系爭租約向上訴人請求給付4,500,
    000元。若此，被上訴人顯然因上訴人解繳4,500,000元予臺
    北行政執行處之行為，受有債務總額減少4,500,000 元之利
    益，致上訴人受有損害。且被上訴人受有該項之利益，並無
    任何法律上之理由，是此自應構成民法第179 條規定之不當
    得利。按依民法第179條及第181條之規定，被上訴人亦至少
    應返還上訴人相當於系爭租金營業稅之債務金額之不當得利
    。因此，本件上訴人自得依民法第334 條規定，以被上訴人
    前開應返還上訴人不當得利4,500,000 元之債務，抵銷被告
    對被上訴人所負有關系爭租金營業稅4,500,000 元部分之租
    賃債務。
三、原審為被上訴人勝訴之判決，判命上訴人給付被上訴人4,50
    0,000元及自96年7月10日起至清償日止，按週年利率5%計算
    之利息，並依聲請為假執行宣告。上訴人不服，提起上訴，
    上訴聲明：如主文所示。被上訴人答辯聲明：上訴駁回。
四、兩造不爭執之事項：
  (一)兩造於91年8月26日簽訂系爭租約。
  (二)臺北行政執行處分別於93年12月30日、95年9 月14日及95年
    11月28日、96年6月4日，4 次核發北執壬91年營所稅執特字
    第00037333號執行命令，就被上訴人對於上訴人之「租賃債
    權」，禁止被上訴人收取或為其他處份，並禁止上訴人向被
    上訴人清償。嗣並於97年4 月17日發執行命令禁止被上訴人
    收取原判決命給付之4,500,000 元，再於同年月28日發執行
    命令禁止被上訴人收取對第三人依租賃契約應由第三人負擔
    營業稅之金錢債權或為其他處分。
  (三)95年12月13日臺灣金聯資產管理股份有限公司與上訴人就被
    上訴人對於上訴人之租金債權金額確認訴訟達成訴訟上和解
    ，確認被上訴人對上訴人自94年3月起至95年8月間之原租金
    債權為90,000,000元。
  (四)96年1月29日上訴人寄發存證信函，催請被上訴人就94年3月
    至95年8月之租金收入開立統一發票94,500,000 元，否則，
    將依財政部690801台財稅第36349號解釋函令，於96年2月10
    日前，依法代為扣繳10%之所得稅9,000,000元。嗣上訴人之
    會計人員並於96年2 月以傳真告知被上訴人，因未得知被上
    訴人是否願意開立發票，上訴人預計於2月8日繳納此筆稅款
    9,000,000 元，若被上訴人願意改開立發票，請於2月7日前
    告知，並先傳真發票。而上訴人乃於96年2月8日收到被上訴
    人所開立之94年3月至95年8月租金收入94,500,000元發票。
  (五)被上訴人繼開出發票後，又於96年2 月14日發函請求上訴人
    將先前因其未開出租金收入發票所依法代扣10%之所得稅9,0
    00,000元解交臺北行政執行處，並請求上訴人給付其開立發
    票後之營業稅款4,500,000 元。上訴人則於96年3月7日回函
    告知被上訴人，就被上訴人未開發票時，上訴人依法須為代
    扣10%之所得稅款9,000,000元，以及被上訴人開立發票後之
    營業稅款4,500,000元，共計13,500,000 元，將一併解交予
    臺北行政執行處。並於96年5 月21日發函臺北執行處明確表
    示：「檢附本公司（即上訴人）出租人佳懿建設股份有限公
    司（即被上訴人）之『租金稅款』新台幣肆佰伍拾萬元整予
    鈞處」。再於96年6月1日：被告將先前因原告未開立發票而
    依法代扣10%所得稅之稅款9,000,000元解交臺北行政執行處
    。
五、本件爭點及法院之判斷：
    兩造協議簡化爭點為：(一)臺北行政執行處91年營所稅執特字
    第0003733 號執行命令是否包含上訴人依約應繳納之營業稅
    款4,500,000元？(二)如上開執行命令不包含營業稅4,500,000
    元，則被上訴人是否受有不當得利？本院判斷如下：
  (一)按解釋意思表示，應探求當事人之真意，不得拘泥於所用之
    辭句。民法第98條定有明文。且契約應以當事人立約當時之
    真意為準，而真意何在，又應以過去事實及其他一切證據資
    料為斷定之標準，不能拘泥文字致失真意（最高法院19年上
    第453 號判例參照）。又按稱租賃者，謂當事人約定，一方
    以物租與他方使用收益，他方支付租金之契約。民法第 421
    條第1 項定有明文。且因使用租賃物而支付之對價，即為租
    金，其約定之稱如何，原非所問（最高法院46年臺上字第51
    9號判例參照）。查系爭租約第4條約定：「一、甲方同意關
    於前開租賃之建物部分於租期起算之前二年以實際使用坪數
    每坪每月租金新臺幣壹仟參佰伍拾元（不含稅）承租，並自
    營業第三年起每年依消費者物價指數調幅調整前一年租金；
    租賃之停車位部分，於租期起算開始營業前二年以每位新臺
    幣參仟伍佰元（不含稅）計算租金，自營業之第三年起每年
    依消費者物價指數調幅調整前一年租金。建物與停車位租金
    合計每月為新臺幣柒佰玖拾壹萬捌仟參佰壹拾參元整（不含
    稅）；承租面積於開幕前經計算有所增減時，租金隨之調整
    。…四、關於前開第一款至第三款由甲方支付之租金所產生
    之加值營業稅，甲方同意亦由甲方全數負責。」此有系爭租
    約附卷可參。而兩造於91年8月26日簽立之協議書第1條則約
    定：「(一)自民國九十一年九月一日起至民國九十一年十二月
    三十一日止，每月租金金額為新臺幣（以下同）陸佰萬元整
    （未含稅）。(二)自民國九十二年元月一日起至民國九十二年
    八月三十一日止，每月租金金額為肆佰萬元整（未含稅）。
    (三)自民國九十二年九月一日起至民國九十三年三月三十一日
    止，每月租金金額為肆佰伍拾萬元整（未含稅）。(四)自民國
    九十三年四月一日起至租期屆滿或租約終止日止，每月租金
    金額為伍佰萬元整（未含稅）。」另於第5 條約定：「依本
    協議書第一條約定自民國九十一年九月一日起至民國九十三
    年八月三十一日止甲方應支付乙方之每月租金，扣減依本協
    議書第二條及第三條每月抵付金額後之每月租金餘額，雙方
    同意於簽立本協議書之同時，由甲方分別開立以每月五日為
    付款日之票據一次交付乙方。每月租金金額、抵付金額、租
    金餘額及各期票據金額明細詳如附件。」此亦有協議書在卷
    足稽。而依該協議書之附件記載，91年9月1日起至91年12月
    31日止之每月租金，並非上開協議書第1條第1項所約定之6,
    000,000元，而係記載「6,300,000」（即6,000,000105%
    ＝6,300,000）、而92年1月1日起至92年8月31日為止之每月
    租金，亦非記載為協議書第1條第2項所約定之4,000,000 元
    ，而係載明「4,200,000」（即4,000,000105%＝4,200,00
    0）、另92年9月1日起至93年3月31日為止之每月租金，亦與
    協議書第1條第3項所約定之4,500,000 元不符，係記載為「
    4,725,000」（即4,500,000105%＝4,725,000）、93年4月
    1日起至93年8月31日為止之租金，仍非依協議書第1條第4項
    記載為5,000,000元，反係記載「5,250,000」（即5,000,00
    0105%＝5,250,000）。
  (二)依上開系爭租約及協議書內容，兩造雖將租金以及加值營業
    稅之給付方式為各別約定而異其名稱，然系爭租約第4 條已
    載明為關於「租金及押金」之約定，並將租金及加值營業稅
    之負擔同列其下，且於第4條第1項之租金數額下註記為「不
    含稅」；而於協議書之附表中，則將原訂租金加上5%之加值
    營業稅後，列為租金總額，非僅單純列載協議書上調整後之
    租金數額；且依加值型及非加值型營業稅法第2條、第3條第
    2 項之規定，本件被上訴人出租房屋收取租金而為營業稅之
    納稅義務人，其以系爭租約就租金之稅捐另為約定，將依法
    應納稅額約定由上訴人繳納，固無從變更其納稅義務人之地
    位，然卻增加上訴人依系爭租約之負擔，縱非名為「租金」
    ，揆諸上開說明，亦顯為上訴人使用租賃物之對價。又被上
    訴人曾開立RU00000000號統一發票，將90,000,000元列為94
    年3月至95年8月之租金收入，惟其於營業稅項下亦勾選「應
    稅」，稅額為「4,500,000 」、總計「90,000,000」，此有
    統一發票1 紙可參（原審卷第18頁），是被上訴人於開立發
    票時亦早已知悉應由上訴人負擔系爭租約之營業稅，而同屬
    使用租賃物之對價。是依此應堪認上訴人依系爭租約應負擔
    使用租賃物之對價，並非侷限於系爭租約中所指之單純「租
    金」數額，尚應包含兩造以特約約定由上訴人負擔之加值營
    業稅，如此方符合當事人締約時之真意，否則何須於系爭租
    約中區分為「不含稅」、「含稅」之金額，而僅將「含稅」
    後之總額列為每月租金，足徵兩造於締約時已將稅捐負擔特
    別商議而屬使用租賃物之對價。上訴人辯稱4,500,000 元為
    系爭租約租金之一部分而屬使用租賃物之對價，核屬有據，
    堪予採信。
  (三)至於上訴人雖未將加計營業稅後之租金總額94,500,000元一
    次解繳臺北行政執行處，而係分為90,000,000元、4,500,00
    0元兩次為之，並於解繳4,500,000元之函文中指明為「租金
    稅款」，且於存證信函中稱90,000,000元為租金債權，此有
    上訴人之96年5 月21日函、內湖新明郵局第50號存證信函附
    卷可查（原審卷第49頁、第141 頁）。惟依前開所述，系爭
    租約已就「租金」、「加值營業稅」分別約定，而其性質則
    均為使用租賃物之對價，是上訴人固未一次解繳94,500,000
    元，且使用「租金」之文字，然此僅上訴人依約所為之必然
    結果，尚無從遽予推認上訴人亦認定租金僅為90,000,000元
    ，不包含4,500,000 元。被上訴人執此主張系爭租約之租金
    未包括45,000,000元，應屬無據。又上訴人與訴外人臺灣金
    聯資產管理股份有限公司雖於本院94年度重訴字第996 號確
    認債權存在事件中達成和解，確認本件被上訴人對上訴人自
    94年3月起至95年8月間之原租金債權為90,000,000元，此有
    和解筆錄1份附卷可稽（原審卷第148頁）。惟同前所述，系
    爭租約已約定租金之計算方式，並將加值營業稅約定由上訴
    人負擔而屬使用租賃物之對價，是上訴人縱於該案中與第三
    人達成和解確認租金金額，此亦應僅限於系爭租約第4條第1
    項所指之「租金」，而不包含第4條第4項所約定應由上訴人
    負擔而屬使用租賃物對價之加值營業稅4,500,000 元。被上
    訴人據此主張系爭租約之租金債權僅為90,000,000元，亦非
    有據，難以採信。
  (四)從而，被上訴人本於系爭租約對上訴人所享有之租金債權，
    應包含系爭租約第4條第1項及第4項所約定之金額，總計94,
    500,000 元。被上訴人主張租金債權僅90,000,000元，實非
    可採。而臺北行政執行處既分別於93年12月30日、95年9 月
    14日、95年11月28日及96年6月4日，4 次核發北執壬91年營
    所稅執特字第00037333號執行命令，就被上訴人對於上訴人
    之租賃債權，禁止被上訴人收取或為其他處份，並禁止上訴
    人向被上訴人清償，是前揭94,500,000元之租金債權自為該
    扣押命令效力所及，則上訴人依執行命令將其中之4,500,00
    0 元解繳臺北執行處，乃依執行命令所為而生清償之效果，
    對上訴人已不負任何給付租金之義務，被上訴人請求上訴人
    給付4,500,000 元，要屬無理。且退步言之，縱認系爭租約
    之租金僅限於90,000,000元，惟前開臺北執行處之執行命令
    均記載禁止被上訴人收取對上訴人之「租賃債權」，而非記
    載「租金債權」，此觀乎上開各執行命令即明（原審卷第83
    頁至第89頁），是凡本於租賃契約所生之債權，均為前揭執
    行命令效力所及，並不限於「租金債權」。而被上訴人依系
    爭租約第4條第4項約定對上訴人所享有請求給付加值營業稅
    之債權，乃基於租賃契約所生之債權，其性質自屬「租賃債
    權」之一種。準此，上揭執行命令之效力，仍應及於被上訴
    人依系爭租約第4條第4項所享有之債權，是上訴人依執行命
    令解繳4,500,000 元亦應生清償之效力，被上訴人自無從再
    為請求。至於臺北行政執行處雖另曾以96年11月20日北執壬
    91年營所稅執特字第00037333號函覆本院稱：「…前核發北
    執壬91年營所稅特字第37333 號執行命令乃執行義務人佳懿
    建設股份有限公司對於第三人大潤發流通事業股份有限公司
    之租金債權，先以敘明。至貴院來函有關系爭不動產契約之
    租金債權是否及於該契約中之第四條第四款乙事，因事涉實
    體事項，本處為執行機關，不敢擅專…」（原審卷第82頁）
    ，表示上開執行案件標的係被上訴人對於上訴人之「租金債
    權」，惟查臺北行政執行處前揭函文係針對本院96年10月17
    日北院錦民喜96年北簡字第18633 號函所為回覆，而本院上
    揭函文主旨即已載明：「請速查明貴署北執壬91年營所稅特
    字第37333 號執行命令查封、扣押、收取之租金債權及查封
    之效力是否及於附件所示不動產契約中之第四條第四款」，
    限定函詢事項為「租金債權」，是臺北行政執行處依本院函
    文主旨所示事項而為回覆，當僅限於函文中所指之「租金債
    權」，實不得據此推論其認定執行範圍僅限於「租金債權」
    ，而非「租賃債權」。又臺北行政執行處雖於原審判決日期
    之後即97年4 月17日發執行命令就原審判決主文所宣示之金
    額4,500,000 元予以扣押，並於同年月28日再度發函重申前
    旨，惟依該函文內容所示（本院第52頁），臺北行政執行處
    係基於移送機關財政部臺北市國稅局大安分局之請求而為此
    執行命令，並非臺北行政執行處自行扣押，尚難以此認定臺
    北行政執行處前所核發之執行命令範圍即不包括4,500,000
    元。此外，被上訴人雖曾以留抵稅款抵繳營業稅，此為兩造
    所不爭，然此係被上訴人基於納稅義務人地位所為公法上繳
    納稅捐之行為，與兩造間本於系爭租約而生私法上債權債務
    關係，不得混為一談，自無從據以認定上訴人是否有錯繳之
    情形，更何況被上訴人雖以留抵稅款抵繳營業稅而無須再繳
    納，惟上訴人並未因此免除依系爭租約第4條第4項約定對被
    上訴人所負加值營業稅之給付義務，反而已依臺北行政執行
    處之執行命令解繳4,500,000元，實無被上訴人所指得因此
    免除給付義務而有不當得利之情形，於此敘明。
  (五)承上，本院業已認定臺北行政執行處之執行命令包含系爭租
    約第4條第4項所約定之加值營業稅4,500,000元，則前開第2
    項爭點即無審酌判斷之必要，附此說明。
六、綜上所述，上訴人抗辯系爭4,500,000 元屬於租金範圍，且
    為執行命令效力所及，因其已解繳臺北行政執行處而生清償
    效力，被上訴人已不得再為請求等情，自屬可信，被上訴人
    主張系爭4,500,000元非屬租金債權範圍而非執行命令效力
    所及云云，為不足採。從而，上訴人依執行命令將系爭4,50
    0,000元解繳臺北行政執行處，已生清償效力，被上訴人自
    不得更為請求，且上訴人亦無所謂不當得利之情形，是被上
    訴人本於系爭租約及不當得利返還請求權，請求上訴人給付
    4,500,000元及自起訴狀繕本送達翌日起至清償日止，按週
    年利率5%計算之利息，為無理由，不應准許。其假執行之聲
    請亦失所附麗，應併予駁回。原審判命上訴人給付4,500,00
    0元及遲延利息，並為假執行之宣告，自有未洽。上訴意旨
    指摘原判決不當，求予廢棄改判，為有理由，自應由本院予
    以廢棄改判，如主文第2項所示。
七、本件事證已臻明確，兩造其餘攻擊防禦方法及未經本院援用
    之證據，核與判決之結果不生影響，爰不予逐一論駁，併此
    敘明。
據上論結，本件上訴為有理由，依民事訴訟法第436條之1第3 項
、第450條、第78條，判決如主文。
中    華    民    國    97    年    8     月    7     日
                  民事第四庭    審判長法  官  劉坤典
                                      法  官  黃柄縉
                                      法  官  余明賢
以上正本係照原本作成
如對本判決上訴，須於判決送達後20日內委任律師向本院提出上
訴狀，同時表明上訴理由；如已於本判決宣示後送達前提起上訴
者，應於判決送達後10日內補具上訴理由（均須按他造當事人之
人數附繕本）。
中    華    民    國    97    年    8     月    7     日
                                            書記官  楊勝欽


司法院資訊處製作；財團法人民間司法改革基金會備份。
